【裁判字號】    89,判,434
【裁判日期】    890218
【裁判案由】    營利事業所得稅
【裁判全文】
行  政  法  院  判  決                            八十九年度判字第四三四號
    原      告  大漢精密實業股份有限公司
    代  表  人  甲○○
    被      告  財政部臺灣省中區國稅局
右當事人間因營利事業所得稅事件，原告不服行政院中華民國八十八年一月七日台八
十八訴字第○○六七二號再訴願決定，提起行政訴訟，本院判決如左︰
    主  文
原告之訴駁回。
    事  實
緣原告辦理民國（下同）八十三年度營利事業所得稅結算申報，列報營業成本新台幣
（下同）九、六八八、九七一元，全年所得額虧損六四九、四○三元。被告初查以原
告營業成本無法勾稽查核，乃按同業利潤標準（行業代號二八一○－一三）毛利率百
分之二十四核定其營業成本為八、四七七、二八○元，惟其核定營業毛利減去依查帳
認定之營業費用後之營業淨利為九二○、○○四元，較全部營業收入按同業利潤標準
淨利率核定之所得額七八○、八○二元為高，乃依行為時營利事業所得稅查核準則（
以下簡稱查核準則）第六條第一項但書規定，核定其營業淨利為七八○、八○二元，
加上非營業收入一○、一○○元，核定其全年所得額為七九○、九○二元，原告不服
，申請復查，未獲變更，提起訴願、再訴願，均遭決定駁回，乃提行政訴訟。茲摘
兩造訴辯要旨於次：
原告起訴意旨略稱︰一、原告於八十三年度所生產之產品有：編號三○一鐵製小型打
釘機、編號三○一Ｐ塑膠製小型打釘機、編號三○一Ａ塑膠製小型打釘機，此打釘機
與三○一Ｐ打釘機不同之處在於其外觀，且加底座。編號三○三鐵製中型打釘機、編
號三○五鐵製大型打釘機。大、中、小型ＩＫＯ鋼印架。編號ＴＰ一○一、一○二暖
爐。均係小產品，種類不多，分類單純，無分類紊亂情事。二、就原料耗用之情形言
：１、上開產品其耗用之原物料為鋼板、鐵板、不鋼捲片、鋁條、塑膠原料等物。
２、原告購買鋼板鐵板後將其由大塊截為小塊，即此為「加工」，故進貨發票上有購
買之鋼板、鐵板及加工費之記載。又鋼印須沖型加工使原為鋼板，經沖型後始成型，
因而進貨發票上有品名鋼印加工之情事。塑膠打釘機如為紅、黑色，其之塑膠原料須
染色，故有塑膠粒染色之加工，謹就上開三類產品分述其製造流程如左：(1)打釘機部
分：購進鋼材「加工」將大裁小，鐵片先行「熱處理」，以加強其硬度，再為「表面
處理」以增加其表面之光滑度，手柄部分亦為「電著表面處理」，其後再行「烤漆」
以防，有使用鐵片部分即須烤漆。又打釘機如同釘書機，其下方有推桿（即推送打
釘之桿），下槽以固定打釘，下槽部分二Ｕ型鐵片即須「點桿加工」，以固定鐵片之
強度。而上開各部分即賴小圓錐鐵條（圓棒）零（另）件」固定，故有「另件熱處理
」、「零件加工」。而彩色塑膠打釘機須事先「塑膠粒染色」，而「彩盒」係供包裝
使用。(2)至鋼印架及配件，其有關鋼材之加工，亦須「加工」將大裁小。鋼印把手及
鋼印架以「摩光棒」連結，其上有一小鐵片，為「上閂」，裡面亦有一小鐵片作為「
下閂」固定。圓輪組增加滑動。其下方置放之鋼印部分係二鐵片「點桿」而成。(3)因
有暖爐故有「暖爐烤漆」其餘有關鐵片之加工處理過程與一般鐵片之處理過程相同。
三、就再訴願決定所稱之「委任加工數量」與「製造銷售數量不同」部分說明之：如
前所述，不論「打釘機」「鋼印架」「暖爐」等任一產品，其售價不高，利潤微薄、
加工製造過程均甚繁瑣，以「大型打釘機」言，其小零件，即固定各部位之圓錐條（
棒）即有七個之多，另鋼印架其零件諸如「上閂」「磨光棒（圓錐鐵條）」等即有三
個，又如以鋼印架之加工之流程，其加工情形復有沖床、下料、成型等步驟，沖床、
成型各二次，共有五次加工，而配件之加工亦須二次，再訴願決定所稱「產銷數量」
與「加工數量」及「加工數量」或「委任加工數量」顯不相當，係屬必然之結果，再
訴願決定及訴願決定未就加工過程了解執此業界認為當然無須舉證之事，而認「顯不
相當」云云，顯與事理有違。四、另所生產之產品均全部外銷，部分產品更未有彩盒
包裝即行裝箱出口。五、又再訴願決定所稱之彩盒、烤漆、銅製品及零件加工數量均
記載為「批」部分：一大型打釘機，小零件有七個之多，此零件復須加以「烤漆」，
於業界就人工成本言，其加工費微薄如再予以「個」計算，實不符合生產效益，故以
「批」記載，然此均係製造過程中必然須支出之費用，如僅執此記載方式作為勾稽，
實有擾民之情事，本件所應爭執著，應須問該憑證是否真實﹖以原告提出之進貨，加
工憑證之金額是否與生產、銷售數量相當﹖原告所取得之憑證有無虛設行號之憑證﹖
如憑證真實、用料相當、加工次數與業界所稱之次數相當即應認原告所提出之帳簿文
據完備而加以採信。再退步言，所稱「批」之費用，全年亦僅五十餘萬元，縱記載「
批」不予採認，被告就此部分亦可剔除不予以認定。至其餘部分按帳載資料及憑證予
以認定之。六、據上所述，再訴願決定、訴願決定及原處分所認與事理，製造之過程
、用料加工之情形均相違背，為此，求為將其決定及處分撤銷之判決等語。
被告答辯意旨略謂︰查營業成本之查核，係依銷項憑證所載品名、規格等據以勾稽其
產銷存明細資料，再分別查核不同品名、規格產品所耗用之原物料。而本件銷貨發票
所開立品名為打釘機乙項，惟其所編製原物料耗用明細表之產品分類為打釘機大、打
釘機中及打釘機小等三類，且其售價卻有二十三元、四十八元、五十四點五元、八十
二元、九十三元及一百三十五元不等；另銷貨發票品名為ＫＯＦＲＡＭＥ產品，單價
為三十九點九二元，卻又歸類為ＩＫＯ鋼印架及手把加本體兩類，顯其申報產品成本
分類紊亂。另查原告原列報生產數量六四四、○一四件與復查時所提示成本分析表所
載生產數量六五○、七三八件不合，難謂其成本資料平時已記錄完備；又其製造及銷
售數量與其所謂業界加工次數數量不符外，又無法提供詳細進貨數量，可資與其加工
數量及產品原物料耗用勾稽查核，仍難謂其帳簿文據完備。綜上，其所耗用原料無從
查核，及進耗存數量亦無法勾稽，又因上開產品原物料數量無法勾稽，致其人工及製
造費用究耗用多少，亦無法分析核認，初查按同業利潤標準核定其所得額，並無不合
；又其主張其取具真實憑證部分，依財政部賦稅署七十九年五月十日台稅一第七八○
七○三四六六號函釋規定，謹供被告查核其申報之原物料、直接人工、製造費用等是
否取具合法憑證，並不影響本件按同業利潤標準核定之事實。故被告依財政部頒訂之
該業同業利潤標準核定其所得額，與前揭法令規定並無不合，其餘無可採據之理由已
如前述，原告所述，顯係臨訟飾詞，核無足採，請駁回其訴等語。
    理  由
按「稽徵機關進行調查或復查時，納稅義務人應提示有關各種證明所得額之帳簿、文
據；其未提示者，稽徵機關得依查得之資料或同業利潤標準，核定其所得額。」「本
法第八十三條所稱之帳簿文據，其關係所得額之一部或關係課稅年度中某一期間之所
得額，而納稅義務人未能提示者，稽徵機關得就該部分依查得之資料或同業利潤標準
核定其所得額」為行為時所得稅法第八十三條第一項、同法施行細則第八十一條所規
定。而所謂未提示，應指帳簿文據全部未提示，或雖提示而有不完全而言。（本院六
十一年判字第一九八號判例意旨參照）。次按「帳簿文據，其關係所得額之一部而未
能提示者，依所得稅法施行細則第八十一條之規定辦理，但其核定所得額，以不超過
當年度全部營業收入淨額依同業利潤標準核定之所得額為限。」亦為查核準則第六條
第一項所明定。本件原告經營打釘機、工具組及放大鏡等金屬手工具產銷業務，八十
三年度原列報營業成本一○、五九七、一八三元，營業費用二、八一八、四九九元，
全年所得額虧損二、二四一、一六六元，嗣申請更正營業成本九、六八八、九七一元
，營業費用二、一二四、八四八元，全年所得額虧損六四九、四○三元，被告初查按
同業利潤標準（行業代號二八一○－一三）毛利率百分之二十四，核定其營業成本為
八、四七七、二八○元，並據以核算營業淨利為九二○、○○四元，較諸原告當年度
全部營收淨額，依同業利潤標準純利率核算營業之淨利七八○、八○二元為高，遂核
定其營業淨利為七八○、八○二元，加上非營業收入一○、一○○元，核定其所得額
為七九○、九○二元。而原告提示之帳簿文據，其銷貨發票存根聯開立品名為打釘機
乙項，其編製原物料耗用明細表計算成本時，分類為打釘機大、打釘機中及打釘機小
等三類，其各類中之售價自二十三元、四十八元、五四．五元、八十二元、九十三元
及一三五元不等。而各類打釘機使用原物料各有不同，單位成本有二一．四九元、六
十五元及一一六．二八元等。銷貨發票品名為KOFRAME 產品，單價同為三九．九三元
，將之歸類為IKO 鋼印架及手把加本體兩類，IKO 鋼印架耗用鋼板，鐵板及鋁條等原
料，而手把加本體則耗用塑膠釘書機本體、鐵板、鋼帶、黑鐵絲、不鋼捲片、釘書
機底座、磨光棒及起子等原料，單位成本一為一四．八五元，另一為三四．七三元。
又進貨憑證品名為彩盒、烤漆、銅製品及零件加工處理等，數量均記載為「批」，依
原物料進耗存明細表、生產計數帳及相關帳簿憑證，與商品產銷明細表查核，本期製
造及銷售鋼印架及配件等數量為三六三、五八五個，但委外鋼印加工數量為一、五三
○、五四七個。又生產紀錄簿核算至三月底止，鋼印架及配件等生產及銷售量為九二
、九三四個，而委外加工數量為二二六、七○五個。以上乃兩造不爭之事實，並有原
告所提資料在處分卷可稽。依上事實，被告以原告之產品成本分類紊亂，且以「批」
記載，無詳細進貨數量可與產品原物料耗用勾稽查核，成本憑證及紀錄不健全，產銷
數量與加工數量不相當，因認為本期列報期初存貨金額與上期期末存貨金額不合，原
物料分類不當，成本無法分析等，致營業成本無法勾稽查核，而按同業利潤標準核定
其營業淨利及所得額，揆之首開規定及說明，並無違誤。原告主張其分類單純，並無
紊亂，委任加工數量與製造銷售數量不同係因加工製造過程繁瑣，以「批」記載係因
零件繁多，以「個」計算，不符生產效益。又平時進料、領料、退料均作成紀錄，並
有生產日報表或生產通知單及成本計算表，且原物料之耗用與銷售開立發票情形無涉
，又編製原物料耗用明細表將打釘機分為三類，依各產品耗用不同原物料數量計算成
本，應可查核，至製造銷售鋼印架及配件委外加工數量不合，應就半成品及庫存帳載
情形查核等語。經查：(一)、本件原告原列報生產數量為六四四、○一四件，生產成本
九、五五二、六七四元，與復查時原告所提成本分析表等資料所載生產數量為六五○
、七三八件，生產成本為九、六七○、八八五元，前後不符，則其平時紀錄資料完全
，依帳證可為認定之言，即有不實。(二)、營業成本查核，係依銷項憑證所載品名、規
格等據以勾稽其產銷存明細資料，再分別查核不同品名、規格產品所耗用之原物料，
原告謂原物料耗用與產品銷售情形即銷售開立發票情形無涉云云，尚屬誤解。(三)、原
告本期並無半成品及製成品之存貨，有原告八十三年度營利事業所得稅結算申報書更
正營業成本明細表附處分卷可考。則所載鋼印架及配件產銷為三六三、五八五個，與
列報委外加工數量為一、五三○、五四七個不符，係帳載成本紀錄不實。雖然原告訴
陳加工次數甚多，但無論加工次數多少，其同一產銷數量與成本資料應相符合，始稱
正常；不相符合，即帳簿文據處理效果不佳所致，不因加工次數多少而有差別，(四)、
進貨憑證記載以「批」為單位，必然發生進貨詳細數量無可考據之結果。有此現象，
即可認定原告之帳簿文據並不完備，原告謂以「個」計算，不符生產效益云云，顯係
「差不多」不良思想之錯誤理念，洵不足取。(五)、原告銷貨發票存根聯開立之品名為
打釘機乙項，其原物料耗用明細表計算成本時卻分為大、中、小打釘機，售價分為六
種，各類打釘機所用原物料之單位成本有三種；又銷貨發票品名為KOFRAME 乙項，單
價為三九．九三元。卻歸類為IKO 鋼印架及手把加本體兩類，IKO 鋼印架耗用鋼板、
鐵板及鋁條等原料，而手把加本體則耗用塑膠釘書機本體、鐵板、鋼帶、黑鐵絲、不
鋼捲片、訂書機底座、摩光棒及起子等原料，單位成本為一四．八五元、三四．七
三元等。形成銷貨發票與成本、耗料等之分類，無法勾稽查核，當然應屬紊亂。原告
謂不紊亂，係主觀之偏見。(六)、依上所述，原告之帳簿文據，並不完全，被告依其所
提示之帳簿文據，無法勾稽查核，不能認為已合法提示。而此帳簿文據，關係所得額
之查核，原告既未能合法提示，被告依營利事業所得稅施行細則第八十一條規定，即
就查得資料或同業利潤標準為核定，即無違誤。原告主張，均無可採。茲查被告之處
分，既無違誤，一再訴願決定，予以維持，亦無不合。原告起訴意旨，求為撤銷，非
有理由，應予駁回。
據上論結，本件原告之訴為無理由，爰依行政訴訟法第二十六條後段，判決如主文。
中    華    民    國     八十九      年      二      月      十八       日
                    行 政 法 院 第 四 庭
                                審 判 長 評  事      葉  振  權
                                         評  事      吳  錦  龍
                                         評  事      吳  明  鴻
                                         評  事      尤  三  謀
                                         評  事      陳  光  秀
右  正  本  證  明  與  原  本  無  異
                                         法院書記官  彭  秀  玲
中    華    民    國     八十九      年      二      月     二十二      日


司法院資訊處製作；財團法人民間司法改革基金會備份。
